ACORDAO-COMPLETO-2435015

ACÓRDÃO 2956/2020 ATA 42/2020 - PLENÁRIO

VISTOS, relatados e discutidos estes autos de Solicitação do Congresso Nacional, formulada pela Presidência do Senado Federal, com base nas recomendações da Comissão Parlamentar Mista de Inquérito da JBS (CPMI-JBS) , para que este Tribunal realizasse a avaliação de impactos dos benefícios fiscais concedidos para os setores a que pertencem as empresas JBS e J&F, em especial ao setor de proteína animal.
	ACORDAM os Ministros do Tribunal de Contas da União, reunidos em Sessão do Plenário, diante das razões expostas pelo Relator, em:
     9.1  nos termos dos arts 38, inciso II, da Lei 8.443/1992, c/c 232, inciso I, do Regimento Interno do TCU, e 4º, inciso I, alínea "a", da Resolução TCU 215/2008, conhecer da presente solicitação;
     9.2 dar ciência ao Presidente do Senado Federal, Senador Davi Alcolumbre, em atendimento à solicitação versada no Ofício 779/2018-SF, de 7/6/2018, que este Tribunal, após a ação de controle demandada, identificou os seguintes achados de maior relevo sobre o tema:
     9.2.1 baixa disponibilidade de informações nas bases de dados da Secretaria Especial da Receita Federal do Brasil para uma avaliação precisa dos resultados dos benefícios fiscais concedidos pela União;
     9.2.2 os dados recebidos da Receita Federal, referentes aos exercícios de 2015 a 2018, não permitiram identificar indícios de irregularidades na concessão dos benefícios fiscais enfocados neste processo em favor das empresas JBS e J&F; 
     9.2.3 foi possível apurar que a política de renúncia fiscal relacionada ao PIS e à Cofins nos setores de proteína animal, massas e derivados do leite não atende aos objetivos republicanos assentados nos arts. 3º, inciso III, e 43, da Constituição Federal, de erradicar a pobreza e a marginalização e reduzir as desigualdades regionais, pois concentra os benefícios tributários nas duas regiões mais desenvolvidas do País (Sul e Sudeste) e, em nível nacional, nas cinco empresas de maior faturamento (para o setor de "margarina", os cinco maiores contribuintes detêm aproximadamente 77% do faturamento do setor; no setor de "massas alimentícias", as cinco maiores empresas reúnem 42% do faturamento do setor) ;
    	9.3 em complemento, informar também à Presidência do Senado, a título de subsídio às discussões parlamentares sobre as fontes de recursos para o custeio da política pública de transferência direta de renda às famílias em situação de pobreza, que:
	9.3.1 a política desoneração tributária da cesta básica foi objeto de análise no Parecer Prévio deste Tribunal sobre as Contas de Governo de 2019, relatado pelo Ministro Bruno Dantas (Subitem 2.3.5.1.2. - "Desoneração da Cesta Básica" do Relatório; Acórdão 1347/2020-TCU-Plenário) , ocasião em que foi expedida recomendação ao Poder Executivo Federal para que avaliasse "a conveniência e a oportunidade de propor ao Congresso Nacional a revisão da política de desoneração da cesta básica (Lei 10.925/2004) , tendo em vista a possibilidade de se adotar alternativas mais eficientes para os mesmos propósitos, ponderando, necessariamente, as circunstâncias de enfrentamento da crise decorrente da pandemia da Covid-19";
	9.3.2 o conjunto de subsídios à cesta básica representou o segundo maior gasto tributário do Governo Federal em 2019, com custo estimado de, aproximadamente, R$ 32,3 bilhões, equivalente a 10,46% do gasto tributário total, ao passo que, para o Programa Bolsa Família, foram destinados R$ 30,1 bilhões, segundo a LOA 2019;
    9.3.3 análises comparativas entre os graus de eficiência e efetividade das políticas desoneração da cesta básica e de transferência direta de renda às famílias em situação de pobreza (Programa Bolsa Família - PBF) revelam que o PBF é mais efetivo e eficiente que a política de desoneração tributária;
    9.3.4 dados de 2016 indicam que o PBF ensejou uma redução de 1,7% na desigualdade de renda, ao passo que a desoneração da cesta básica gerou uma redução de apenas 0,1% nesse indicador;
    9.3.5 a realocação dos recursos da desoneração da cesta básica para a transferência direta de renda pode gerar reduções nos índices de pobreza absoluta e de desigualdade de renda 5,4 vezes e 2,4 vezes maiores que os efeitos da desoneração da cesta básica, respectivamente;
    9.3.6 estudo do Instituto de Pesquisa Econômica Aplicada (IPEA) informa que, para cada real acrescido às transferências diretas de renda às famílias em situação de pobreza, seu consumo aumenta R$ 2,40, e o consumo total no país, R$ 1,98; e cada real transferido nessa política pública adiciona R$ 1,78 ao PIB brasileiro;
    9.3.7 ao contrário do direcionamento dos benefícios da desoneração tributária da cesta básica, concentrados nas regiões mais ricas do País (Sul e Sudeste) , os recursos da política de transferência direta de renda concentram-se 60% nas Regiões Nordeste e Norte, ao passo que as Regiões Sudeste e Sul recebem pouco mais de 30%;
     9.4 por se tratar de matéria conexa com o objeto da presente Solicitação do Congresso Nacional, diligenciar à Casa Civil da Presidência da República para que apresente a este Tribunal, no prazo de 15 (quinze) dias, a contar da ciência da presente deliberação, as medidas porventura adotadas e resultados alcançados, em face da recomendação consubstanciada no item 3.1 do Parecer Prévio das Contas de Governo (Acórdão 1347/2020-TCU-Plenário) , informando ainda:
     9.4.1 a estimativa do total de recursos potencialmente arrecadados com o eventual encerramento do programa de desoneração da cesta básica;
     9.4.2 os eventuais impedimentos observados pelo Governo Federal para que seja apresentada ao Congresso Nacional proposta de extinção do programa de desoneração da cesta básica, associada ao redirecionamento dos recursos adicionais decorrentes dessa medida para o programa Bolsa Família ou outro que venha a substituí-lo;
     9.4.3 os estudos realizados e medidas eventualmente sugeridas pelo Conselho de Monitoramento e Avaliação de Políticas Públicas (CMAPP) relacionados ao assunto em questão, especialmente em face da recomendação descrita no item 3.1 do Parecer Prévio das Contas de Governo relativas ao exercício de 2019;
     9.5 dar ciência desta deliberação aos seguintes destinatários, informando que o teor integral do Relatório e Voto que integram este Acórdão estará disponível no endereço eletrônico www.tcu.gov.br/acordaos, e que o acesso às demais peças do processo poderá ser obtido no endereço eletrônico www.tcu.gov.br, opção "vista eletrônica": 
     9.5.1 Presidente do Senado Federal, incluindo as peças 46 e 48 e o anexo da instrução à peça 49, informando-lhe que, oportunamente, ser-lhe-ão enviadas as informações complementares decorrentes da diligência versada no item 9.4 deste Acórdão, após as respectivas análises deste Tribunal;
     9.5.2 Presidente da Câmara dos Deputados;
     9.5.3 Ministro-Chefe da Casa Civil da Presidência da República; 
     9.5.4 Ministro de Estado da Economia;
     9.5.5 Secretário Especial da Receita Federal do Brasil;
     9.5.6 Coordenador do Conselho de Monitoramento e Avaliação de Políticas Públicas (CMAPP) ;
     9.5.7 Deputado Federal Hugo Leal, relator da Comissão Parlamentar Mista de Inquérito da JBS (CPMI-JBS) ;
     9.5.8 Senador Márcio Bittar, relator da PEC 186/2019, em tramitação no Senado Federal.

Solicitação do Congresso Nacional em que se requer a realização de avaliação dos impactos dos benefícios fiscais concedidos para os setores a que pertencem as empresas JBS e J&F, em especial ao setor de proteína animal.

3. Interessados/Responsáveis: 
3.1 Interessado:  Senado Federal

13.1. Ministros presentes: Ana Arraes (na Presidência), Walton Alencar Rodrigues, Benjamin Zymler, Aroldo Cedraz, Raimundo Carreiro (Relator) e Bruno Dantas.
13.2. Ministros-Substitutos convocados: Marcos Bemquerer Costa e André Luís de Carvalho.
13.3. Ministros-Substitutos presentes: Augusto Sherman Cavalcanti e Weder de Oliveira.

ACORDAO-COMPLETO-2513276

Acórdão 2311/2021 - Plenário

RAIMUNDO CARREIRO

Trata-se de solicitação do Congresso Nacional, formulada mediante o Ofício 779/2018-SF, de 7/6/2018 (peça 1) , em que o então Presidente do Senado Federal, Senador Eunício Oliveira, encaminhou o Parecer (CN) 1/2017, da Comissão Parlamentar Mista de Inquérito da JBS (CPMI-JBS) , a recomendar ação de controle externo para avaliação de impactos dos benefícios fiscais concedidos para os setores a que pertencem as empresas JBS e J&F, em especial ao setor de proteína animal (peça 3, p.1) .
2.	Reproduzo a seguir, com ajustes de forma, o teor principal da instrução conclusiva lavrada no âmbito da Secretaria de Macroavaliação Governamental (Semag) , cuja proposta de encaminhamento foi endossada pela direção da unidade (peças 49 e 50) :
 (...) 
    No intuito de atender a esse desígnio, foi encaminhado à Secretaria Especial da Receita Federal do Brasil (RFB) o Ofício 230/2018-TCU/SecexAmbiental (peça 14) , de 20/9/2018, para que apresentassem, entre outros, a estimativa de benefícios fiscais usufruídos, entre 2007 e 2016, pelas empresas do grupo JBS e J&F.
Em resposta, encaminhada por meio do Oficio 998/2018-RFB/Gabinete (peça 19) , de 10/10/2018, a RFB informou que "o trabalho demandado está limitado pelo instituto do sigilo fiscal, pois entende-se que o atendimento do pedido implica o fornecimento de informações econômicas dos contribuintes, ferindo a vedação determinada pelo artigo 198 de Código Tributário Nacional (CTN) ".
A unidade técnica propôs informar ao Exmo. Sr. Senador Eunício Oliveira, então Presidente do Senado Federal, da impossibilidade de realizar a avaliação de impactos solicitada, tendo em vista que "a Secretaria da Receita Federal do Brasil não compartilhou as informações sobre o montante de benefício fiscal auferido pelas empresas" (peça 20) .
O Plenário do Tribunal, entretanto, decidiu de forma diversa, nos termos do Acórdão 741/2019-TCU-Plenário, de relatoria do ministro Raimundo Carreiro (peça 23) :
ACORDAM os Ministros do Tribunal de Contas da União, reunidos em Sessão do Plenário, ante as razões expostas pelo Relator, e com fundamento nos arts. 70, caput, e 71, inciso IV, da Constituição Federal, e nos arts. 1º, §1º, in fine, 38, II, e 42, da Lei 8.443/1992, em:
9.1. com fundamento nos arts. 70, caput, e 71, inciso IV, da Constituição Federal, e nos arts. 1º, §1º, in fine, e 42, da Lei 8.443/1992, renovar, por intermédio do Ministro de Estado da Economia, supervisor ministerial da área, nos termos dos arts. 19 e 20 do Decreto-lei 200/1967, a diligência veiculada no Ofício 0230/2018-TCU/SecexAmbiental, de 20/9/2018, dirigida originalmente ao Secretário da Receita Federal do Brasil, fixando o prazo de quinze dias, a contar da ciência da notificação, sujeito ao disposto no § 2º do nominado art. 42, para que o referido órgão envie a este Tribunal as seguintes informações, necessárias ao atendimento da solicitação encaminhada a esta Corte de Contas pela Presidência do Senado Federal, decorrente de recomendação da Comissão Parlamentar Mista de Inquérito da JBS (CPMI-JBS) , para a avaliação de impacto dos benefícios fiscais concedidos aos setores das empresas então investigadas (TC Processo 023.578/2018-1) :
9.1.1 estimativa dos benefícios fiscais usufruídos, entre 2007 e 2016, pelas seguintes empresas, segregada por exercício: J&F Investimentos S.A, CNPJ 00.350.763/0001-62; JBS S/A, CNPJ 02.916.265/0001-60; Eldorado Brasil Celulose S/A, CNPJ 07.401.436/0002-12; Flora Produtos de Higiene e Limpeza S/A, CNPJ 08.505.736/000123; Banco Original S/A, CNPJ: 92.894.922/0001- 08; Âmbar Energia Ltda., CNPJ 01.645.009/0002-01; Canal Rural Produções Ltda., CNPJ 01.815.092/0001-20; J&F Floresta Agropecuária Ltda., CNPJ 07.589.548/0001-68;
9.1.2 demais empresas que usufruíram dos benefícios fiscais concedidos às pessoas jurídicas listadas no subitem 9.1.1, entre 2007 e 2016, segregado por: exercício; nome; CNPJ; estimativa do benefício;
9.2 autorizar, desde logo, as interlocuções necessárias entre a Secretaria da Receita Federal do Brasil e a Coordenação-Geral de Controle Externo de Políticas Públicas (COGEP) deste Tribunal para os ajustes porventura necessários no escopo e na forma de apresentação das informações requeridas, especialmente no que tange ao subitem 9.1.2;  
Instados novamente a atender ao pedido, por meio dos Ofícios 103 a 106/2019-TCU/SecexAgroAmbiental (peças 33 a 36) , todos de 3/5/2019, a RFB apresentou:
em relação ao item 9.1 do sobredito Acórdão, "a necessidade de se especificar as informações necessárias, tendo em vista o desconhecimento do escopo do pedido";
em reação aos itens 9.1.1 e 9.1.2 do Acórdão, a RFB esclarece que "o entendimento da RFB se mantém no sentido de que os dados solicitados pelo TCU se encontram sujeitos ao sigilo fiscal e, portanto, não podem ser-lhes repassados na forma solicitada, [...]"
Dessa feita, foi realizada reunião técnica com a Receita Federal, em 3/10/2019, para ajuste do escopo e da forma de apresentação das informações requeridas, nos termos do item 9.2 do Acórdão 741/2019-TCU-Plenário.
Nessa oportunidade, foram esclarecidas as muitas dificuldades relacionadas à extração dos dados solicitados pelo TCU, especialmente por não estarem em bases informatizadas da própria RFB. Ocorre que as empresas, em muitos casos, não estão obrigadas a declarar os valores recebidos a título de benefícios fiscais, mas, tão somente, recolhem o valor a menor do respectivo tributo, em razão de estarem enquadradas na legislação correlata ao benefício. O atendimento do pedido por empresa/CNPJ implicaria na realização de auditorias específicas, em que cada empresa individualmente, deveria ter sua contabilidade aberta e fiscalizada. 
Além disso, especificamente acerca da oposição de sigilo fiscal aos órgãos de controle, é importante acrescentar que, ainda no final de 2019, a Advocacia Geral da União (AGU) emitiu o Parecer 053/2019/ConsUnião/CGU/AGU em sentido diverso, evidenciando entendimento que pode prover segurança jurídica aos órgãos fazendários ao compartilharem informações fiscais dos contribuintes. Referido parecer foi subscrito pelo Presidente da República em 18/10/2019, para os fins do disposto no art. 40, § 1º, da Lei Complementar 73/1993, que estabelece que os pareceres do Advogado-Geral da União submetidos à aprovação do Presidente da República, aprovados e publicados juntamente com o despacho presidencial, vinculam "a Administração Federal, cujos órgãos e entidades ficam obrigados a lhe dar fiel cumprimento". 
Em seguida, sobreveio o Decreto 10.209/2020, publicado em 22 de janeiro do corrente exercício, dispondo sobre a requisição de informações e documentos e sobre o compartilhamento de informações protegidas pelo sigilo fiscal. O decreto estabelece que os órgãos do Ministério da Economia fornecerão à Controladoria-Geral da União e ao TCU "os dados e as informações necessários para a realização dos seus trabalhos ou atividades, inclusive aqueles protegidos pelo sigilo fiscal previsto no art. 198 da Lei nº 5.172, de 1966 - Código Tributário Nacional". 
Como desdobramento, atualmente estão sendo realizadas interlocuções entre os órgãos do Ministério da Economia, especialmente a Receita Federal, e os órgãos de controle federais - CGU e TCU - com vistas ao estabelecimento de normativo regulamentar que viabilize o compartilhamento de sigilo, de forma a permitir o pleno exercício das atividades de fiscalização, a segurança institucional e a devida proteção aos direitos dos contribuintes. 
Adicionalmente, enquanto o referido caminho para compartilhamento de informações fiscais vem sendo trilhado, vislumbrou-se alternativa para o deslinde do presente processo, tendo em vista que a demanda encaminhada pelo Congresso Nacional a esta Corte de Contas refere-se a reflexos provocados pelos benefícios nos setores de atuação das empresas relacionadas à JBS e à J&S. A busca de alternativas se mostrou necessária porque, embora esteja em curso a superação dos óbices referentes ao compartilhamento de informações protegidas pelo sigilo fiscal, remanescem as dificuldades inerentes à natureza dos dados atinentes aos subsídios tributários. A apuração e a publicação dos gastos tributários pela Receita Federal decorrem de projeções e estimativas gerais para cada tributo, não havendo, em regra, demonstrativos ou informações individualizadas por empresa armazenadas nas bases de dados daquele órgão. Assim, como mencionado, caso fosse necessário identificar os benefícios efetivamente usufruídos por cada empresa, seria necessário instaurar procedimento específico de fiscalização, elevando de forma expressiva a necessidade de recursos institucionais dos órgãos. 
De outro lado, há várias abordagens e metodologias aplicáveis com o propósito de atender à solicitação do Congresso Nacional, e a comparação dos efeitos em empresas individualmente consideradas é somente um deles. Há, ainda, outras possibilidades, de forma a contornar, nessa etapa, a necessidade de obter informações individualizadas sobre contribuintes. De fato, como os efeitos dos benefícios sobre cada setor não demandam análises sobre empresas específicas, mas podem ser verificados a partir da análise de conjuntos que representem de forma anonimizada os distintos grupos empresariais que o integram, é possível assim mensurar reflexos econômicos que podem estar relacionados à concessão de benefícios que alcançam potencialmente todas as empresas do setor. 
Dessa forma, em razão das referidas tratativas e considerações acima, encaminhou-se o Ofício 267/2019-TCU/Semag, de 21/10/2019 (peça 44) , conforme delegação de competência conferida pelo Relator, Portaria-Min-RC 1/2007, para que fossem apresentadas as seguintes informações referentes aos benefícios fiscais concedidos para os setores a que pertencem as empresas JBS e J&F:
montante dos benefícios fiscais concedidos, nos exercícios de 2007 a 2019, para os setores de proteína animal, de alimentos, de celulose, de produtos de higiene e limpeza, de serviços financeiros, de comunicação e de agronegócio, divididos por setor (os benefícios fiscais devem estar restritos àqueles diretamente relacionados e concedidos para o setor listado, ou seja aqueles criados exclusivamente para atender e/ou estimular os setores de proteína animal, de alimentos, de celulose, de produtos de higiene e limpeza, de serviços financeiros, de comunicação e de agronegócio) ;
para cada um dos setores e dos exercícios listados, gráfico de barras em que conste a proporção do benefício apurado conforme alínea "a" supra, distribuído entre as cinco maiores empresas do setor, da 6ª a 10ª maior empresa do setor, da 10ª a 20ª empresa do setor, da 20ª a 40ª empresa do setor, das demais;
impacto econômico causado no setor (interferência na competitividade, na lucratividade, na existência das empresas) , caso ocorrido, em razão da eventual concentração dos benefícios indicados na alínea "b" supra.
Em resposta, encaminhada por meio do Oficio 397/2019-RFB/Audit/Diaex, de 6/11/2019 (peças 46 e 48) , a Receita Federal do Brasil apresentou, para os exercícios de 2015 a 2018, informações acerca do montante dos benefícios fiscais direcionados para setores econômicos a que pertencem a JBS e a J&F. Em razão da grande abrangência do pedido, e considerando a necessidade de priorização frente à disponibilidade de recursos humanos e tecnológicos, a análise do pedido pautou-se nos principais ramos de atividades desses contribuintes: os setores de proteína animal, massas e derivados do leite.
ANÁLISE
Os setores de proteína animal, massas e derivados do leite estão contemplados por subsídios tributários do PIS e da Cofins pelas Leis 10.925/2004 e 12.839/2013. As renúncias do PIS e da Cofins foram de R$ 74,7 bilhões em 2015, chegando em 2018 a R$ 80,3 bilhões em valores correntes, conforme figura a seguir.
Figura 1: Gasto Tributário Anual com Renúncias do PIS e da Cofins (em R$ bilhões) 

Fonte: Painel de Renúncias Tributárias do Tribunal de Contas da União.
A figura 2 a seguir apresenta a distribuição por região das renúncias tributárias do PIS e da Cofins. É possível perceber grande concentração dos benefícios na região sudeste, o que acaba por prejudicar o objetivo de redução das desigualdades regionais, nos termos dispostos no art. 43 da Constituição Federal.
Figura 2: Gasto Tributário Anual com Renúncias do PIS e da Cofins por Região Geográfica (em R$ bilhões) 

Fonte: Painel de Renúncias Tributárias do Tribunal de Contas da União.
A figura três, por seu turno, traz a distribuição dessa renúncia por função orçamentária. Verifica-se que a função orçamentária Comércio e Serviço concentra em média 48% dessa renúncia tributária ao longo dos anos, seguida da função Agricultura com 14%, da função Saúde com 11% e da função Industria com 10%. 
Figura 3: Gasto Tributário Anual com Renúncias do PIS e da Cofins por Função Orçamentária (em R$ milhões) 
 
Fonte: Painel de Renúncias Tributárias do Tribunal de Contas da União.
Para visualização dos dados dos setores econômicos a que pertencem a JBS e a J&F, então, apresentam-se a seguir os gráficos referentes aos principais ramos de atividades, com os valores atualizados para 2018, tanto do faturamento das empresas quanto do valor das renúncias de PIS e Cofins, entre os anos de 2015 a 2018. Do mesmo modo, as tabelas 1 e 2 do Anexo I ao presente relatório contém os dados apresentados pela Receita Federal do Brasil, a valores correntes e de 2018.
Setor de Massas Alimentícias
Os dois gráficos a seguir evidenciam a distribuição do faturamento e da renúncia fiscal concedida aos participantes do setor, de forma desagregada em função do porte das empresas, formando cinco grupos distintos para comparação.
Figura 4: Faturamento do Setor de Massas Alimentícias (valores de 2018) 

Fonte: Secretaria da Receita Federal do Brasil.
Figura 5: Renúncia fiscal PIS/COFINS do Setor de Massas Alimentícias (valores de 2018) 

Fonte: Secretaria da Receita Federal do Brasil.
No setor de massas alimentícias, é possível observar que as cinco maiores empresas representaram em média 42% do faturamento do mercado, recebendo incentivos relacionados ao PIS e a Cofins na ordem de 4% desse valor. Não é possível afirmar que essa participação significativa das cinco maiores empresas esteja relacionada aos benefícios fiscais (PIS e a Cofins) concedidos a elas, isso porque, segundo a Receita Federal do Brasil, esses benefícios se distribuem de forma proporcional ao faturamento do setor. 
Porém, exatamente pelas regras que definem a concessão dos benefícios, é possível constatar que entre 2015 e 2018, em paralelo à elevação do faturamento de 2,7 bilhões (39%) para 3,9 bilhões (44%) , houve crescimento dos subsídios associados ao grupo das cinco maiores empresas na mesma proporção. No período, portanto, há indícios de aumento da concentração do mercado sob a ótica do faturamento, assim como os benefícios, que são distribuídos de forma proporcional, tendem a se elevar justamente de forma a contemplar as maiores empresas.
Setor de Carnes (bovina, suína, ovina, caprina e de aves) e Produtos de Origem Animal
Os gráficos a seguir evidenciam a distribuição do faturamento e da renúncia fiscal concedida aos participantes do setor, de forma desagregada em função do porte das empresas, formando cinco grupos distintos para comparação.
Figura 6: Faturamento do Setor de Carnes e Produtos de Origem Animal (valores de 2018) 

Fonte: Secretaria da Receita Federal do Brasil.
Figura 7: Renúncia fiscal PIS/COFINS do Setor de Carnes bovina, suína, ovina, caprina e de aves e produtos de origem animal (valores de 2018) 

Fonte: Secretaria da Receita Federal do Brasil.
No setor de carnes e produtos de origem animal, a JBS é a maior empresa do mundo, segundo informações do jornal Valor Econômico de 5/12/2019. As figuras três e quatro supra apresentam uma participação média de 25%, entre os anos de 2015 a 2018, das cinco maiores empresas do setor, em que naturalmente se inclui a JBS. De igual modo, os incentivos relacionados ao PIS e à Cofins foram proporcionalmente distribuídos na ordem de 4% dos valores faturados. Igualmente, não é possível afirmar que essa participação significativa das cinco maiores empresas esteja relacionada aos benefícios fiscais (PIS e a Cofins) concedidos a elas, isso porque, segundo a Receita Federal do Brasil, esses benefícios se distribuem de forma proporcional ao faturamento do setor. 
Adicionalmente, nota-se que, ao contrário do setor de massas alimentícias, nesse caso o faturamento das cinco maiores empresas apresentou declínio em 2016 e 2017, voltando a subir em 2018, sem atingir, contudo, o patamar de 2015. O comportamento do faturamento foi distinto para o grupo mais amplo de empresas, composto por aquelas que não estão entre as quarenta maiores do setor, que experimentaram em conjunto elevação em todos os anos da série histórica, passando de 38,7 bilhões (48%) , em 2015, para 53,6 bilhões (52%) , em 2018. Pela concepção dos benefícios e sua forma de apuração, verificam-se as mesmas tendências e variações no gráfico das renúncias: com a maior distribuição de faturamento para o grupo mais amplo de empreendimentos, também cresceu a parcela de benefícios usufruídos por essas empresas, passando de 2,9 bilhões a 3,8 bilhões no período.
Setor de Derivados do Leite (margarina) 
Os gráficos a seguir evidenciam a distribuição do faturamento e da renúncia fiscal concedida aos participantes do setor, de forma desagregada em função do porte das empresas, formando cinco grupos distintos para comparação.
Figura 8: Faturamento do Setor de Margarina

Fonte: Secretaria da Receita Federal do Brasil.
Figura 9: Renúncia fiscal PIS/COFINS do Setor de Margarina

Fonte: Secretaria da Receita Federal do Brasil.
Verifica-se das figuras cinco e seis acima dispostas uma acentuada concentração do mercado de Margarina em poucas empresas, em que os cinco maiores contribuintes detêm aproximadamente 77% do faturamento do setor. Esse pequeno grupo, inclusive, experimentou em 2018 um crescimento significativo do seu faturamento, não acompanhado pelas demais empresas do setor de margarina. Não é possível afirmar, entretanto, que essa participação significativa das cinco maiores empresas esteja relacionada aos benefícios fiscais (PIS e a Cofins) concedidos a elas, isso porque, segundo a Receita Federal do Brasil, esses benefícios se distribuem de forma proporcional ao faturamento do setor (4% do faturamento) . 
De todo modo, a exemplo do que ocorreu no setor de massas alimentícias, houve ainda elevação dessa concentração de mercado no período, sob a ótica do faturamento empresarial, de forma que o grupo das cinco maiores empresas passou de 912 milhões em 2015 a 2,2 bilhões em 2018, representado em ambos os períodos 77% do mercado de margarina e uma participação de mesma proporção nos subsídios tributários para esse grupo no período examinado.
CONCLUSÃO
Tratou-se de solicitação do Congresso Nacional, por meio do qual o Exmo. Sr. Senador Eunício Oliveira, então Presidente do Senado Federal, informa a disponibilidade do Parecer (CN) 1/2017, da Comissão Parlamentar Mista de Inquérito da JBS (CPMI-JBS) , com recomendação, para que este Tribunal realize avaliação dos impactos dos benefícios fiscais concedidos para os setores a que pertencem as empresas investigadas (JBS e J&F) , em especial ao setor de proteína animal. 
Primeiramente, cumpre observar que tem havido baixa disponibilidade de informações decorrentes de avaliação dos resultados dos benefícios fiscais. Essa situação resultou em diversas deliberações do TCU com vistas ao aprimoramento do arcabouço informativo sobre as renúncias tributárias, a exemplo dos Acórdãos 747/2010 (ministro Augusto Nardes) , 809/2014 (ministro Benjamin Zymler) , 1.205/2014 e 793/2016 (ambos do ministro Raimundo Carreiro) , e 2.756/2018 (José Mucio Monteiro) , todos do Plenário do Tribunal.
Em razão dessas deliberações e da necessidade de avaliar as políticas públicas, que são financiadas por gastos diretos ou subsídios da União, foi instituído o Conselho de Monitoramento e Avaliação de Políticas Públicas (CMAP) , por meio do Decreto 9.834/2019. Outra evolução decorrente desse decreto foi a designação de órgãos gestores e corresponsáveis pelas políticas públicas financiadas por benefícios de natureza tributária. No caso específico do PIS e da Confins, o órgão gestor responsável é o Ministério da Economia. 
Observa-se, ainda, a necessidade de informar a sociedade sobre a consequência dos desenhos de cada política baseada em subsídios, com vistas a fomentar o controle social e, desse modo, estimular o atendimento do mandamento constitucional de redução de desigualdades sociais e regionais.
Nessa linha, a análise descritiva dos dados, no presente caso, demonstra que o desenho dos subsídios relacionados ao PIS e à Cofins faz com que empresas maiores, com faturamento maior, tendam a usufruir de maior quantidade de benefícios, uma vez que a sua distribuição ocorre de forma proporcional ao faturamento. Essa situação, certamente, traz vantagens competitivas para aqueles que já são os maiores participantes em cada mercado e acaba por distanciar a política pública relacionada a esses subsídios do propósito de redução das desigualdades sociais e regionais, nos termos do art. 43 da Carta Maior (itens 17 a 29) . 
Observou-se, outrossim, a existência de acentuada concentração do mercado em poucas empresas, especialmente no caso do código 127 [Margarina], em que os cinco maiores contribuintes detêm aproximadamente 77% do faturamento do setor, não sendo possível afirmar, entretanto, que essa participação esteja relacionada aos benefícios fiscais (PIS e a Cofins) concedidos a elas, isso porque, segundo a Receita Federal do Brasil, esses benefícios se distribuem de forma proporcional ao faturamento do setor (4% do faturamento) (itens 27 a 29) .
Coletadas as presentes informações, entende-se oportuno oferecê-las ao Congresso Nacional em atendimento à solicitação consubstanciada no Ofício 779/2018-SF, de 7/6/2018.     
PROPOSTA DE ENCAMINHAMENTO
Diante do exposto, submete-se a presente solicitação do Congresso Nacional, formulada por intermédio do Ofício 779/2018-SF, de 7/6/2018, pelo então presidente do Senado Federal, Exmo. Sr. Senador Eunício Oliveira, com base no Parecer (CN) 1/2017, da Comissão Parlamentar Mista de Inquérito da JBS (CPMI-JBS) , com recomendação, em Relatório Parcial adotado pelo Relator, Exmo. Sr. Deputado Hugo Leal, para realização de avaliação de impactos pelo Tribunal de Contas da União, propondo:
a) conhecer da presente solicitação, por estarem preenchidos os requisitos de admissibilidade previstos nos artigos 38, inciso II, da Lei 8.443/1992, 232, inciso I, do Regimento Interno do TCU e 4º, inciso I, alínea a, da Resolução TCU 215/2008; 
b) informar ao Exmo. Sr. Senador Davi Alcolumbre, Presidente do Senado Federal, e ao Exmo. Sr. Eunício Oliveira, que ocupava a presidência do Senado Federal e enviou a presente solicitação ao Tribunal que, em atendimento à solicitação, consubstanciada no Ofício 779/2018-SF, de 7/6/2018, o Tribunal de Contas da União realizou diligência junto à Secretaria Especial da Receita Federal do Brasil e estudos, cujas informações  demonstraram:
b.1) a baixa disponibilidade de informações decorrentes de avaliação dos resultados dos benefícios fiscais. Essa situação resultou em diversas deliberações do TCU com vistas ao aprimoramento do arcabouço informativo sobre as renúncias tributárias, a exemplo dos Acórdãos 747/2010, 809/2014, 1.205/2014, 793/2016 e 2.756/2018, todos do Plenário do Tribunal;
b.2) a instituição do Conselho de Monitoramento e Avaliação de Políticas Públicas (CMAP) , por meio do Decreto 9.834/2019, em razão dessas deliberações e da necessidade de avaliar as políticas públicas, que são financiadas por gastos diretos ou subsídios da União. Outra evolução decorrente desse decreto, foi a designação de órgãos gestores e corresponsáveis pelas políticas públicas financiadas por benefícios de natureza tributária. No caso específico do PIS e da Confins, o órgão gestor responsável é o Ministério da Economia;
b.3) a análise descritiva dos dados, no presente caso, demonstra que o desenho dos subsídios relacionados ao PIS e à Cofins faz com que empresas maiores, com faturamento maior, tendam a usufruir de maior quantidade de benefícios, uma vez que a sua distribuição ocorre de forma proporcional ao faturamento. Essa situação, certamente, traz vantagens competitivas para aqueles que já são os maiores participantes em cada mercado e acaba por distanciar a política pública relacionada a esses subsídios do propósito de redução das desigualdades sociais e regionais, nos termos do art. 43 da Carta Maior;
b.4) a existência de acentuada concentração do mercado em poucas empresas, especialmente no caso do código 127 [Margarina], em que os cinco maiores contribuintes detêm aproximadamente 77% do faturamento do setor, não sendo possível afirmar, entretanto, que essa participação esteja relacionada aos benefícios fiscais (PIS e a Cofins) concedidos a elas, isso porque, segundo a Receita Federal do Brasil, esses benefícios se distribuem de forma proporcional ao faturamento do setor (4% do faturamento) .
c) encaminhar aos solicitantes, em complemento às informações acima descritas, cópia da presente instrução, com seu anexo, e das peças 46 e 48 dos presentes autos;
d) informar da decisão que vier a ser adotada ao Exmo. Sr. Deputado Hugo Leal;
e) considerar a solicitação integralmente atendida e arquivar o presente processo, nos termos dos arts. 169, inciso II, do Regimento Interno do TCU e 17, inciso I, da Resolução TCU 215/2008.
É o Relatório.

não há

Não atuou.

SOLICITAÇÃO DO CONGRESSO NACIONAL. SENADO FEDERAL. CPMI-JBS. AVALIAÇÃO DOS IMPACTOS DOS BENEFÍCIOS FISCAIS CONCEDIDOS PARA OS SETORES A QUE PERTENCEM AS EMPRESAS JBS E J&F, EM ESPECIAL AO SETOR DE PROTEÍNA ANIMAL. NÃO DETECÇÃO DE INDÍCIOS DE IRREGULARIDADES NA CONCESSÃO DOS BENEFÍCIOS FISCAIS. CONCENTRAÇÃO DA DESONERAÇÃO FISCAL DA CESTA BÁSICA NA REGIÕES MAIS RICAS DO PAÍS (SUDESTE E SUL) E EM APENAS CINCO GRANDES EMPRESAS. ANÁLISE COMPARATIVA DA EFICIÊNCIA/EFETIVIDADE DAS POLÍTICAS DE RENÚNCIA FISCAL SOBRE PRODUTOS DA CESTA BÁSICA E DE TRANSFERÊNCIA DIRETA DE RENDA A FAMÍLIAS EM SITUAÇÃO DE PROBREZA (ATUAL PROGRAMA BOLSA FAMÍLIA). EVIDÊNCIAS DE MAIOR EFICIÊNCIA/EFETIVIDADE DA POLÍTICA DE TRANFERÊNCIA DIRETA DE RENDA QUANTO AO ALCANCE DOS OBJETIVOS CONSTITUCIONAIS DE ERRADICAÇÃO DA POBREZA E REDUÇÃO DAS DESIGUALDADES REGIONAIS. APURAÇÕES QUE SUGEREM A OPORTUNIDADE DE REDIRECIONAR AS DESPESAS TRIBUTÁRIAS COM A DESONERAÇÃO DA CESTA BÁSICA PARA O PROGRAMA BOLSA FAMÍLIA (OU OUTRO QUE VENHA A SUBSTITUÍ-LO). MATÉRIA OBJETO DE RECOMENDAÇÃO NO PARECER PRÉVIO SOBRE AS CONTAS DO PRESIDENTE DA REPÚBLICA RELATIVAS AO EXERCÍCIO DE 2019 (AC. 1.347/2020-TCU-PLENÁRIO). DILIGÊNCIA À CASA CIVIL/PR PARA AVALIAÇÃO DAS MEDIDAS EVENTUALMENTE ADOTADAS EM ACOLHIMENTO À ALUDIDA RECOMENDAÇÃO E COLETA DE INFORMAÇÕES ADICIONAIS SOBRE O TEMA. ENVIO DAS INFORMAÇÕES AO SENADO FEDERAL E À CÂMARA DOS DEPUTADOS PARA SUBSIDIAR AS DISCUSSÕES PARLAMENTARES SOBRE AS FONTES DE RECURSOS PARA O CUSTEIO DA POLÍTICA DE TRANSFERÊNCIA DIRETA DE RENDA ÀS FAMÍLIAS EM SITUAÇÃO DE POBREZA, ESPECIALMENTE NO ÂMBITO DA PEC 186/2019. CIÊNCIA AOS DEMAIS ÓRGÃOS INTERESSADOS.

SOLICITAÇÃO DO CONGRESSO NACIONAL (SCN)

Secretaria de Macroavaliação Governamental (SEMAG).

Trata-se de solicitação do Congresso Nacional, veiculada no Ofício 779/2018-SF, de 7/6/2018, em que o então Presidente do Senado Federal, Senador Eunício Oliveira, encaminhou a esta Corte de Contas o Parecer (CN) 1/2017, da Comissão Parlamentar Mista de Inquérito da JBS (CPMI-JBS) , a recomendar ação de controle externo para avaliação de impactos dos benefícios fiscais concedidos para os setores a que pertencem as empresas JBS e J&F, em especial ao setor de proteína animal.
2.	      Nos termos dos arts. 38, inciso I, da Lei 8.443/1992, c/c 232, inciso I, do RI/TCU e 4°, inciso I, alínea "a", da Resolução TCU 215/2008, cumpre conhecer a presente solicitação. 
3.	      A condução dos trabalhos foi inicialmente obstada em virtude de interpretação então adotada pela Secretaria Especial da Receita Federal do Brasil de que o sigilo fiscal impediria o compartilhamento dos dados solicitados por esta Corte de Contas. Em vista disso, submeti a questão ao Plenário, que, acolhendo proposta deste Relator, proferiu o Acórdão 741/2019-TCU-Plenário (peça 23) , mediante o qual foi renovada a diligência de coleta de dados, com suporte em argumentos constitucionais, doutrinários e jurisprudenciais que fundamentaram meu voto naquele aresto. 
4.	Após esforços de interlocução com os órgãos responsáveis, logrou-se, enfim, a mudança de entendimento do Poder Executivo sobre a questão do sigilo fiscal, o que foi assentado no Parecer 053/2019/CONSUNIAO/CGU/AGU, de 17/10/2019, aprovado por Despacho do Presidente da República, que expressou a possibilidade de compartilhamento com este Tribunal de informações protegidas por sigilo fiscal sob a responsabilidade da Receita Federal. Posteriormente, essa dicção foi positivada no Decreto 10.209, de 22/01/2020, que dispôs sobre a requisição de informações e documentos e sobre o compartilhamento de informações protegidas pelo sigilo fiscal.
5.	Assentadas essas notas introdutórias, a revelar o valioso progresso nas relações cooperativas entre o Tribunal de Contas da União e a Receita Federal, passo a analisar os achados obtidos na presente ação de controle.
6.	Os dados encaminhados pela Receita Federal referem-se aos exercícios de 2015 a 2018 e abrangem os benefícios fiscais para os setores econômicos a que pertencem as empresas JBS e J&F. Por razões operacionais, as análises da unidade técnica concentraram-se nos principais ramos de atividades desses grupos empresariais, quais sejam: setores de proteína animal, massas e derivados do leite.
7.	Embora os resultados da presente Solicitação do Congresso Nacional estejam consubstanciados em meu Relatório, a ser encaminhado à Presidência do Senado Federal, permito-me resumir os achados quanto aos pontos que considero de maior relevância.
8.	O primeiro apontamento a salientar é que, apesar dos evidentes progressos na atuação colaborativa entre o Tribunal de Contas da União e a Receita Federal, quanto ao intercâmbio de dados relacionados à gestão da política tributária federal, ainda é baixa a disponibilidade de informações decorrentes de avaliação dos resultados dos benefícios fiscais. Embora essa questão não tenha sido refletida na proposta de encaminhamento da unidade técnica, pondero que este Tribunal, ao proferir o Acórdão 1174/2019-TCU-Plenário, alusivo a relatório de auditoria para aferição do grau de auditabilidade dos dados geridos pela Receita Federal, de minha relatoria, expediu diversas determinações e recomendações cujo escopo abrange o problema assinalado, incluindo medidas de aprimoramento da gestão das informações, interlocuções entre ambos os órgãos (TCU e Receita) e ações de treinamento. 
9.	Nesse mesmo compasso, registro a instituição do Conselho de Monitoramento e Avaliação de Políticas Públicas (CMAPP) , mediante o Decreto 9.834, de 12/6/2019 - cerca de um mês após a prolação do referido Acórdão 1174/2019-TCU-Plenário, de 22/5/2019 -, com as seguintes atribuições: "I - avaliar as políticas públicas selecionadas, que são financiadas por gastos diretos ou subsídios da União; e II - monitorar a implementação das propostas de alteração das políticas públicas resultantes da avaliação, em consonância com as boas práticas de governança." Espera-se, portanto, que a atuação do CMAPP deva contribuir para o aprimoramento da avaliação dos resultados das políticas de isenção fiscal, razão por que a presente deliberação deve ser levada ao conhecimento do referido órgão.
10.	O segundo ponto a destacar é que os dados recebidos da Receita Federal não permitiram identificar indícios de irregularidades na concessão dos benefícios fiscais enfocados neste processo em favor das empresas dos grupos JBS e J&F.
11.	Assim, as análises da Semag guiaram-se mais para a aferição de efetividade e eficiência da política pública de incentivos fiscais em si. 
12.	A primeira - e já esperada - verificação quanto a esse foco de análise foi a expressiva concentração de benefícios fiscais nas Regiões Sudeste e Sul. Digo que tal achado já era esperado por ser notório que as regiões com maior concentração de grandes empresas, como é o caso do Sul e Sudeste do Brasil, tendem a ser as maiores beneficiadas por incentivos fiscais vinculados ao faturamento, como é o caso das isenções de PIS e COFINS.  Isso foi bem ilustrado no gráfico da Figura 2 da instrução da Secretaria de Macroavaliação Governamental (Semag) , que permito-me aqui reprisar com destaque para essas duas regiões:
Figura 2: Gasto Tributário Anual com Renúncias do PIS e da Cofins por Região Geográfica (em R$ bilhões) 

Fonte: Painel de Renúncias Tributárias do Tribunal de Contas da União.
13.	Esses dados apenas confirmam que a política de renúncia fiscal sob exame não atende aos objetivos republicanos assentados nos arts. 3º, inciso III, e 43, da Constituição Federal, de erradicar a pobreza e a marginalização e reduzir as desigualdades regionais.
14.	Esse perfil de distribuição regional de benefícios fiscais não sofreu alterações significativas até o corrente exercício. Segundo o Demonstrativo de Gastos Tributários (DGT) elaborado pela Receita Federal em agosto/2020, para subsidiar o Projeto de Lei Orçamentária para 2021[footnoteRef:2], "as regiões Sudeste e Sul obtiveram as maiores participações nos gastos tributários totais, com 49,61% e 15,90%, respectivamente", o que equivale a 65,5% de concentração nessas duas regiões. As demais regiões -Norte, Nordeste e Centro-Oeste - reuniram apenas 34,5% dos benefícios tributários.  [2:  BRASIL. Secretaria Especial da Receita Federal do Brasil - Centro de Estudos Aduaneiros. "Demonstrativo dos Gastos Tributários PLOA 2021". Agosto/2020. Disponível em: https://receita.economia.gov.br/dados/receitadata/renuncia-fiscal/previsoes-ploa/dgt-ploa. Acesso em: 28/10/2020.] 
15.	Também foi verificado que os benefícios fiscais relacionados ao PIS e à COFINS concentram-se fortemente em apenas cinco grandes empresas, que congregam percentuais expressivos do faturamento global dos respectivos setores. Em relação às massas alimentícias, as cinco maiores beneficiárias da isenção fiscal reuniram 42% do faturamento do setor. No setor de margarinas, essa concentração chegou a 77%. 
16.	Embora se deva reconhecer que, em tese, a concessão de incentivos fiscais à produção de bens da cesta básica - como margarinas, carnes e massas alimentícias - tende a gerar alguma redução nos respectivos preços, é bem sabido que a formação de preços depende de múltiplos fatores, especialmente a relação oferta-demanda, que, no caso de produtos da cesta básica, é extremamente oscilante, dependendo de fatores sazonais, climáticos, cambiais etc. Assim, é razoável concluir que a redução de preços da cesta básica gerada por isenções fiscais é um resultado incerto. 
17.	Por outro lado, os dados obtidos denotam que os benefícios fiscais em foco estão concentrados não apenas nas regiões mais opulentas do País, mas também nas empresas de maior porte. Não é demais lembrar que as isenções incidentes sobre o PIS e a COFINS são proporcionais, respectivamente, à folha de pagamento e ao faturamento. Assim, em regra, quanto maior a empresa, maior o valor absoluto desses benefícios tributários. Trata-se, portanto, de uma política de enriquecimento dos mais ricos. 
18.	A par dessas ponderações, endosso, com ajustes de forma, a proposta de encaminhamento formulada pela Semag, sem prejuízo das considerações adicionais que passo a registrar, alusivas à eficiência e à efetividade da política de renúncia fiscal sobre os itens da cesta básica na redução dos índices de pobreza absoluta e desigualdades regionais e de renda, comparativamente com a política de transferência direta de renda.
	       Análise comparativa entre as políticas de renúncia fiscal sobre itens da cesta básica e de transferência direta de renda, quanto ao impacto na redução dos índices de pobreza absoluta e desigualdades de renda 
19.	     Ao examinar as informações obtidas neste processo, não pude ignorar a evidente oportunidade de analisar comparativamente as políticas de renúncia fiscal sobre itens da cesta básica e de transferência direta de renda, quanto ao impacto na redução dos índices de pobreza absoluta e desigualdades de renda. 
20.	    A importância e a oportunidade do tema são gritantes no atual contexto político-governamental, em que se discutem soluções para a obtenção de fontes de recursos destinadas ao custeio da política pública de transferência direta de renda às famílias em situação de pobreza.      
21.	   A partir dos dados obtidos junto à Receita Federal, a Semag identificou que, em relação aos setores a que pertencem as empresas JBS e J&F, no que tange aos benefícios incidentes sobre as contribuições do PIS e da Cofins concedidos em 2018, o setor de massas alimentícias recebeu subsídios da ordem de R$ 323,6 milhões, o setor de carnes, R$ 3,8 bilhões e o de margarina, R$ 102 milhões. Apenas em 2018, foram concedidas renúncias, relativas ao PIS e a Cofins, de R$ 80,3 bilhões. 
22.	     Note-se que parte significativa dos benefícios experimentados pelos referidos setores decorrem da Lei 12.839/2013, que ensejou significativa expansão dos subsídios da cesta básica (carne, café, óleo, manteiga, açúcar, papel higiênico, pasta de dente e sabonete) .
23. 	    A desoneração da cesta básica, por seu turno, foi objeto de minuciosa análise no Parecer Prévio deste Tribunal sobre as Contas de Governo de 2019, relatado pelo Ministro Bruno Dantas (Subitem 2.3.5.1.2. - "Desoneração da Cesta Básica" do Relatório; Acórdão 1347/2020-TCU-Plenário) . 
24.	    Naquela assentada, observou-se que o conjunto de subsídios à cesta básica representou o segundo maior gasto tributário do Governo Federal em 2019, com custo estimado de, aproximadamente, R$ 32,3 bilhões, equivalente a 10,46% do gasto tributário total, ao passo que, para o Programa Bolsa Família, foram destinados R$ 30,1 bilhões, segundo a LOA 2019. 
25.	O mesmo relatório apresentou as avaliações realizadas pelo Governo Federal sobre os resultados da política de desoneração da cesta básica, consubstanciados nas 2ª e 11ª edições do Boletim Mensal de Avaliação dos Subsídios da União, de novembro de 2018 e de setembro de 2019, respectivamente. 
26.	A 2ª edição do Boletim Mensal sobre os Subsídios da União apresentou análise comparativa da eficiência dessa política  (desoneração da cesta básica)  vis-à-vis o Programa Bolsa Família (PBF) , com o objetivo de verificar se haveria forma mais efetiva de se aumentar o bem-estar da população mais pobre. 
27.	O estudo concluiu que o PBF é um programa social bastante efetivo, pois um gasto orçamentário de R$ 28,0 bilhões em 2016 resultou em redução de 1,7% na desigualdade de renda. Em contraponto, as medidas de desoneração da cesta básica, com um gasto tributário de R$ 18,6 bilhões, ensejaram redução estimada de apenas 0,1% na desigualdade de renda. Dessa forma, concluiu-se que o PBF é, aproximadamente, doze vezes mais eficiente do que a desoneração da cesta básica para reduzir a desigualdade de renda.
28.	   Na mesma linha, a 11ª edição do Boletim Mensal sobre os Subsídios da União buscou contribuir com mais evidências para o debate distributivo, por intermédio de exercícios contrafactuais que simularam a realocação dos recursos públicos da reoneração da cesta básica para políticas de transferência de renda, em especial para o Programa Bolsa Família.
29.	   Esse grau de desoneração tributária da cesta básica gera significativa redução de custos de grandes grupos empresariais, sem garantias de que os efeitos dessa renúncia fiscal alcance efetivamente a população menos favorecida. A par disso, os estudos do próprio Governo evidenciam a baixa eficácia dessa política de desoneração da cesta básica em comparação com a estratégia da transferência direta de renda.
30.	    As conclusões foram igualmente no sentido de que a utilização da política de desoneração da cesta básica, para reduzir a pobreza e a desigualdade de renda, não se justifica. O estudo comparou os efeitos da desoneração tributária da cesta básica com aqueles advindos do programa de transferência direta de renda. A realocação desses recursos para a transferência direta de renda, segundo as análises do Governo, ensejaria reduções nos índices de pobreza absoluta e de desigualdade de renda 5,4 vezes e 2,4 vezes maiores que os efeitos da desoneração da cesta básica, respectivamente.
31.	   Isso sinaliza a oportunidade substituir um programa de baixa eficácia reconhecida, por outro, de transferência direta de renda, com melhor impacto positivo, já comprovado, sobre a retirada das pessoas da pobreza e a diminuição das desigualdades socioeconômicas. 
32	   Trata-se, no entanto, de uma decisão política.
33.	    Nessa esteira, debate-se, na atualidade, a necessária expansão dos programas de transferência de renda, em paralelo às dificuldades financeiras enfrentadas pelo Estado para fazer frente aos seus custos. Ora, a reoneração da cesta básica, com posterior migração da arrecadação dela decorrente para o Programa Bolsa Família, ou outro que venha a substituir-lhe, teria a capacidade de dobrar o número de favorecidos pelo programa, ou mesmo aumentar a renda daqueles que dele já fazem uso.
34. 	    Com base nessas evidências, o estudo apontou a necessidade de aprimoramento da política de desoneração da cesta básica e de busca por soluções mais eficientes para o alcance de seus objetivos.
35	    Em razão disso, o Plenário do Tribunal endereçou recomendação ao Poder Executivo Federal para que avaliasse "a conveniência e a oportunidade de propor ao Congresso Nacional a revisão da política de desoneração da cesta básica (Lei 10.925/2004) , tendo em vista a possibilidade de se adotar alternativas mais eficientes para os mesmos propósitos, ponderando, necessariamente, as circunstâncias de enfrentamento da crise decorrente da pandemia da Covid-19" (Acórdão 1347/2020-TCU-Plenário; relator: Ministro Bruno Dantas; Contas do Presidente da República - exercício 2019) .
36.	     Considerando o atual panorama de debates governamentais para a busca de fontes de custeio da política de transferência direta de renda às famílias em situação de pobreza, considero oportuno aproveitar o presente aresto para verificar os resultados da mencionada recomendação expedida no Acórdão 1347/2020-TCU-Plenário, cujos fundamentos são agora reforçados pelos subsídios obtidos neste processo, bem como promover diligência para obter informações complementares em subsídio aos estudos sobre a matéria no âmbito deste Tribunal, a quem compete fiscalizar a eficiência das políticas públicas sob o enfoque da economicidade, entre outras atribuições.
37.	     Tal proposição é reforçada por alguns fundamentos adicionais que passo a apresentar.
38.	     O primeiro fato complementar que aduzo à discussão é efeito multiplicador nitidamente elevado na economia do país gerado pela política pública de transferência direta de renda às famílias em situação de pobreza. Estudo realizado pelo Instituto de Pesquisa Econômica Aplicada (IPEA) indicou que, para cada real acrescido às transferências diretas de renda no Programa Bolsa Família, o consumo das famílias aumenta R$ 2,40, e o consumo total no país, R$ 1,98[footnoteRef:3].  [3:  NERI, Marcelo C, VAZ, Fábio M e SOUZA, Pedro H G F. Efeitos Macroeconômicos Do Programa Bolsa Família: Uma Análise Comparativa Das Transferências Sociais", IPEA,  2013. Disponível em: https://www.ipea.gov.br/portal/images/stories/PDFs/131015_bolsa_familia_cap11.pdf.) ] 
39. 	      Esse aumento no consumo das famílias, como se sabe, influencia positivamente no Produto Interno Bruto, ou seja, esse efeito multiplicador contribui para o crescimento econômico do País. De fato, o mesmo estudo do IPEA concluiu que, pelo mesmo efeito multiplicador, cada real transferido às famílias adiciona R$ 1,78 ao PIB brasileiro[footnoteRef:4].  [4:  MOTA, Camila Veras. Ipea: cada R$ 1 gasto com Bolsa Família adiciona R$ 1,78 ao PIB. Valor Econômico. Caderno Brasil. Edição de 15/10/2013. Disponível em: http://www.valor.com.br/brasil/3305466/ipea-cada-r-1-gasto-com-bolsafamilia-adiciona-r-178-ao-pib#ixzz38UOQzJBi.] 
40.	      O efeito multiplicador na economia gerado por esse tipo de programa supera com larga diferença os indicadores associados aos demais programas sociais de transferência direta ou indireta de renda. É o que revela o gráfico elaborado pelos pesquisadores do IPEA no estudo intitulado "Efeitos Macroeconômicos Do Programa Bolsa Família: Uma Análise Comparativa Das Transferências Sociais" (NERI, VAZ e SOUZA, 2013) 2, que peço licença para reproduzir:

	Fonte: NERI, VAZ e SOUZA (2013) .
41.	Por outro lado, há estudos econométricos que sinalizam a pouca eficiência das desonerações tributárias quanto ao seu efeito multiplicador sobre o PIB em períodos de baixo crescimento econômico, como o que vivemos atualmente (HERMAN e GENTIL, 2017[footnoteRef:5]) . Isso reforça minha convicção quanto à oportunidade da recomendar a realocação dos recursos correspondentes às desonerações tributárias da cesta básica para os programas de transferência direta de renda às famílias em situação de pobreza.  [5:  GENTIL, Denise; HERMANN, Jennifer. A política fiscal do primeiro governo Dilma Rousseff: ortodoxia e retrocesso. In: Economia e Sociedade. Vol. 26, n. 3. 2017. Disponível em: http://dx.doi.org/10.1590/1982-3533.2017v26n3art9.   ] 
42.	Também é importante assinalar as diferenças entre os impactos na erradicação da pobreza e a redução as desigualdades sociais e regionais gerados pelas duas formas de política pública: desoneração tributária da cesta básica versus transferência direta de renda. 
43.	Os benefícios socioeconômicos da desoneração da cesta básica, além de serem concentrados nas Regiões Sudeste e Sul, as mais ricas do País, diluem os efeitos da potencial redução de preços dos produtos para toda a população - ricos e pobres -, o que não se coaduna adequadamente com o objetivo fundamental republicano de "erradicar a pobreza e a marginalização e reduzir as desigualdades sociais e regionais" (art. 3º, inciso III, da Constituição Federal) . 
44.	Esse problema foi destacado recentemente pelo Secretário Adjunto do Tesouro Nacional, Otávio Ladeira, no painel de referência sobre "Controle e Avaliação de Gastos Tributários", realizado por este Tribunal em 8/10/2020. Na ocasião, o representante da STN salientou que os efeitos da desoneração da cesta básica alcançam não apenas os mais pobres, mas também "aquele percentual da população que é mais rico e vai no supermercado compra azeite, compra feijão, compra arroz, e deixa de pagar o valor cheio, o valor do tributo, porque existe uma desoneração naquele valor da cesta básica". E assim complementou: 
Muito melhor seria se, ao invés da desoneração da cesta básica, esses recursos fossem direcionados, por exemplo, para um bolsa família. Para um programa de assistência básica que alcançaria com muito mais efetividade os mais pobres entre os mais pobres. No limite, nós estamos falando de R$ 32 bilhões da cesta básica. Chegaríamos ao cúmulo de dobrar o valor do bolsa família ou dobrar o número de pessoas assistidas no bolsa família. Uma política muito mais robusta, mais ampla, muito mais eficaz do que a cesta básica.  (Trecho degravado da exposição do Secretário Adjunto da Receita Federal, no painel de referência sobre "Controle e Avaliação de Gastos Tributários", realizado por este Tribunal em 8/10/2020; grifos acrescidos) . 
45.     	Em reforço, observo que, no caso do programa Bolsa Família, as Regiões Nordeste e Norte concentram mais de 60% dos repasses, ao passo que as Regiões Sudeste e Sul recebem pouco mais de 30% (CAMARGO, 2013[footnoteRef:6]) . Embora esses dados sejam de 2013, a distribuição espacial das famílias em situação de pobreza no País não sofreu significativas modificações desde então. [6:  CAMARGO, Camila Fracaro et al. (2013) , "Perfil socioeconômico dos beneficiários do programa Bolsa Família: o que o Cadastro Único revela? ", in: M. C. Neri e T. Campello (eds.)  Programa Bolsa Família: Uma década de inclusão e cidadania , Brasília, IPEA, p. 162. Disponível em: https://www.ipea.gov.br/portal/images/stories/PDFs/livros/livros/livro_bolsafamilia_10anos.pdf.] 
46.	Outro fato digno de nota é que a proporção do nosso PIB destinada à política pública de transferência de renda ainda é relativamente baixa. Ainda segundo o mesmo estudo do IPEA, o Brasil gasta 1,2% do PIB com esse propósito, ao passo que a União Europeia aplica cerca de 3% do seu PIB em transferências diretas de renda[footnoteRef:7]. [7:   Fonte: IPEA e Agência Câmara de Notícias) ] 
47.	 À luz desse expressivo conjunto de dados empíricos, considero suficientemente demonstrada a melhor eficiência da política pública de transferência direta de renda às famílias em situação de pobreza em comparação com a política de desoneração tributária de itens da cesta básica, não apenas quanto ao impacto na redução da pobreza e da desigualdade de renda, quanto ao seu efeito multiplicador na economia.        
48.	Por todas essas razões e pela urgência na identificação de recursos legítimos para custear a ampliação do Programa Bolsa Família (em vias de ser substituído pelo Programa "Renda Cidadã") , com o fito melhor atender à população carente do nosso País, e por entender que a presente Solicitação do Congresso Nacional constitui meio legítimo, oportuno e eficaz para contribuir com a busca de uma solução eficiente a esse desafio, aduzo, em complemento à proposta de encaminhamento formulada pela Semag, seja realizada diligência à Casa Civil da Presidência da República para que apresente a este Tribunal, no prazo de 15 (quinze) dias, a contar da ciência da presente deliberação, as medidas porventura adotadas e resultados alcançados, em face da recomendação consubstanciada no item 3.1 do Parecer Prévio das Contas de Governo, informando ainda:
o total de recursos que seriam potencialmente arrecadados com o eventual encerramento do programa de desoneração da cesta básica;
os eventuais impedimentos observados pelo Governo Federal para que seja apresentada ao Congresso Nacional proposta de extinção do programa de desoneração da cesta básica, associada ao redirecionamento dos recursos adicionais decorrentes dessa medida para o programa Bolsa Família ou outro que venha a substituí-lo;
os eventuais estudos realizados e medidas eventualmente sugeridas pelo Conselho de Monitoramento e Avaliação de Políticas Públicas (CMAPP) relacionados ao assunto em questão, especialmente em face da recomendação descrita no item 3.1 do Parecer Prévio das Contas de Governo relativas ao exercício de 2019.
49.	Para finalizar, considero oportuno que o resultado da presente Solicitação do Congresso Nacional seja levado ao conhecimento também do Senador Márcio Bittar, relator da Proposta de Emenda à Constituição 186/2019, em tramitação no Senado Federal, cujo escopo guarda relação com as questões aqui suscitadas. Sua ementa é:
"Altera o texto permanente da Constituição e o Ato das Disposições Constitucionais Transitórias, dispondo sobre medidas permanentes e emergenciais de controle do crescimento das despesas obrigatórias e de reequilíbrio fiscal no âmbito dos Orçamentos Fiscal e da Seguridade Social da União, e dá outras providências" 
50.	Nessa PEC está prevista, mediante emenda, a inclusão do Programa Renda Brasil. Certamente os elementos relatados neste processo trarão luzes neste importante debate.
Do exposto, VOTO por que seja aprovado o Acórdão que ora submeto a este Colegiado. 
TCU, Sala das Sessões Ministro Luciano Brandão Alves de Souza, em tagDataSessao.
RAIMUNDO CARREIRO 
Relator